【裁判字號】    99,台上,1354
【裁判日期】    990311
【裁判案由】    妨害性自主
【裁判全文】
最高法院刑事判決            九十九年度台上字第一三五四號
上  訴  人  甲○○
選任辯護人  林俊雄律師
            湯光民律師
上列上訴人因妨害性自主案件，不服台灣高等法院台南分院中華
民國九十八年十二月二十二日第二審更審判決（九十八年度重上
更(一)字第二一九號，起訴案號：台灣嘉義地方法院檢察署九十三
年度偵字第三四八０號），提起上訴，本院判決如下：
    主  文
原判決撤銷，發回台灣高等法院台南分院。
    理  由
本件原判決認定上訴人甲○○在○○縣○○鄉，從事販售佛像、
金紙等物，及為人作法改運、指點迷津等業務。被害人甲女（姓
名年籍資料詳卷）於民國八十七年、八十八年間，曾因小孩健康
問題請教上訴人，嗣於八十九年、九十年間，因感工作不順而請
上訴人為其改運，被害人因認有效而固定前往上訴人處改運，上
訴人乃基於對被害人強制性交之概括犯意，利用其內心不安之脆
弱心理，向被害人誆稱：被害人遭人下符咒，好運遭覆蓋，致其
身體不舒爽，事業不順遂，若以之前所施行之方式改運，無法徹
底消災解厄，需男女如夫妻般在一起行房（即發生性關係之「賴
賴（台語）」法術），始能破除被害人遭人所下之符咒，而此方
法並非一般人所能勝任，須由改運者配偶以外之異性，且懂得唸
符咒者為之，又施行之後不得告知配偶，否則影響效果，另「賴
賴」進行過程中，改運者需將對方視為配偶，若改運者達到高潮
，其效果越顯著，若被害人無法尋獲符合上述資格之男子，其可
以代勞，且被害人遭人所下之符咒怨孽很重，若不以此方式改運
，恐影響被害人之身體、工作等語。被害人聽後心神不安而應允
之，復因被害人無法找著符合資格之男子，遂同意由上訴人為其
施行「賴賴」等消災解厄作法。上訴人遂於九十二年農曆七月某
日，在其○○縣○○鄉經營之佛像店內，為被害人施行「賴賴」
之法術，其作法為紮二個紙人包以寫有咒語之冥紙，紙人上分別
寫上被害人及其配偶名字等資料，將被害人帶往其佛像店一樓與
二樓樓梯間之房間內，二人脫去全身衣物平躺在床上，上訴人口
唸咒語手握上述紙人，在被害人身體四周揮舞，被害人起先對上
訴人稱需要發生性關係，亦覺不妥而猶疑退怯，然因上訴人聲稱
一旦決定施行「賴賴」法術即無法中止，否則將無法破除被害人
遭人所下之符咒，被害人因而惶惶不安，且因篤信上訴人改運之
功力，致陷於錯誤，深信「賴賴」法術能消災解厄，遂答應配合
上訴人作法，上訴人即以此違反被害人意願之方法，以其性器插
入被害人性器而為性交，上訴人嗣後並連續以同一方式，對被害
人為強制性交多次，甚至有時每月二至三次，迄九十三年五月間
，因上訴人屢次要求被害人及其同事，前往上訴人處讓其施行「
賴賴」法術改運，被害人察覺有異，乃於九十三年五月間某日及
同年六月四日，在上訴人為其施行「賴賴」法術（實為性交）時
暗自錄音，返家後經反覆思量驚覺過程有違常情，始知受騙而決
定報警處理。嗣被害人於九十三年六月七日上午十時許報警後，
為蒐取證據而於同日上午十一時二十五分許，前往上訴人處要求
作法改運，嗣於上訴人對被害人施行「賴賴」法術，即實際二人
為性交行為完成後，為警當場查獲並扣得上訴人所有供犯罪所用
之紙人三個、使用過之保險套一個等情。因而維持第一審論處上
訴人連續對於女子以違反其意願之方法而為性交罪刑之判決，駁
回上訴人在第二審之上訴，固非無見。
惟查：(一)、依法應於審判期日調查之證據雖已調查，而其內容未
明瞭者，即與未經調查無異，如遽行判決，仍屬應於審判期日調
查之證據而未予調查，尚不得遽對被告為有利或不利之認定。原
判決認定上訴人有前揭犯行，係依憑上訴人於警詢中供承：「我
對該女子（即被害人）說因被下符咒，需要補運（俗稱『賴賴』
《台語》）才能解運，我與該女子每月需要補運（『賴賴』），
並發生性關係大約二、三次。我向被害人說需要不認識才能（『
賴賴』）。第一次我叫被害人先把上衣脫起來，後來被害人就慢
慢自動把全身脫光後，我幫她（『賴賴』）就發生性關係。我告
訴她把我當作她先生才不會難為情。被害人向我說要帶陳姓女子
，並向我詢問需不需要發生性關係，我向她答覆視情況而定，因
被害人爽約，所以我才打電話到被害人公司詢問。」（原判決第
十一頁第十二至二十行）等情，為其主要論據之一。然上訴人及
其第一審選任辯護人於第一審審理中，爭執上訴人警詢筆錄所載
與上訴人於警詢中之陳述不符，並聲請第一審勘驗上訴人警詢錄
音帶（第一審卷第一五一、一五五頁）。第一審於勘驗上訴人之
警詢錄音帶後，認除應補充第一審卷第二一二頁勘驗結果欄之第
一至十四項外，其餘與法官助理所製作之上訴人警詢筆錄譯文（
第一審卷第二０七至二０九頁，下稱上訴人警詢筆錄譯文）內容
相符（第一審卷第二一一至二一三頁）。而稽諸第一審勘驗筆錄
及上訴人警詢筆錄譯文內載：「（警員問：俗稱『賴賴』如何解
釋？）用紙人（上面寫不如意人的姓名）發生。」「（警員問：
丟到溪裡發生？）對」、「（警員問：據被害女子於警詢指控，
你說她（即被害人）被放符很嚴重，需要『賴賴』，指發生性關
係，跟她先生以外的人，不然會越來越嚴重，而且不能跟她先生
說，不然會被破解。否則會影響全家性命安全跟工作順利，有無
此事？）沒有這回事，我沒有說這麼嚴重（第一審勘驗結果欄第
五項所記載之內容）」、「（警員問：跟她（即被害人）先生以
外的人發生性關係？）我沒有說性關係，我說賴，找別人來替身
，找別人來賴」、「（警員問：沒有說要發生性關係？）對」、
「（警員問：第一次是你指示叫她（即被害人）脫掉（衣服）的
吧？）沒有。我給他『賴賴』，賴久了，她自己脫，起先是上衣
脫起來」、「（警員問：是你叫她（即被害人）把上衣脫掉？對
，幾次後，大家有關係，後來慢慢她願意發生關係」、「（警員
問：她（即被害人）自己主動）真的她自己主動，慢慢主動脫光
」、「（警員問：脫光跟她（即被害人）做什麼？）我是給她『
賴賴』，她就把我夾住（第一審勘驗結果欄第十二項所記載之內
容）」（第一審卷第二０七至二０八頁）等情。苟屬無訛，上訴
人於警詢中是否陳稱所謂「賴賴」之法術，並非係男女雙方為性
交行為，而係如其所辯其對被害人施行「賴賴」之法術，雙方於
長期之碰觸過程中發生感情，被害人因而主動與其發生性關係？
而苟上訴人於警詢中係陳稱所謂之「賴賴」法術，並非係男女雙
方為性交行為，而係其對被害人施行「賴賴」之法術，雙方於長
期之碰觸過程中發生感情，被害人因而主動與其發生性關係。則
其與上訴人警詢筆錄所載上開各情是否不盡相符，及是否得援引
上訴人警詢筆錄所載上開各節，為不利於上訴人認定之依據，尚
非全無疑義，仍待調查釐清論述說明。乃原審就上情未詳予調查
研求論述說明，逕援引上訴人警詢筆錄所載上開各情，為不利於
上訴人認定之依據，致上訴意旨得執上情據以指摘，其查證未盡
且理由欠備，遽行判決，難昭折服。(二)、採用情況證據認定犯罪
事實，須其情況與待證事實有必然結合之關係，始得為之，如欠
缺此必然結合之關係，其情況猶有顯現其他事實之可能者，據以
推定犯罪事實，即非法之所許。原判決認定上訴人有前揭犯行，
係以上訴人於案發後已與被害人達成和解，並賠償被害人新台幣
（下同）一百萬元之事實，有和解書一份附卷可稽。上訴人雖辯
稱：因伊在多所學校教授足球，且身兼○○○足球委員會副主任
委員，伊配偶於案發時為○○某國小代理校長，伊二個兒子分別
任職於○○高工及○○國小，伊因害怕蜚短流長有損名譽而損及
家庭，且被害人威脅要至學校騷擾，及伊與被害人發生婚外性關
係終究有損名譽，經與家人商量後，為顧及名譽及免受騷擾，基
於破財消災以求息事寧人之心態，而與被害人和解，伊並非畏罪
而為和解云云。然查上訴人倘未為上開犯行，則其面對被害人之
誣指，理當嚴正駁斥，以維護自身名譽清白才是。豈有一再隱忍
，任由甲女索取高額賠償，猶忍氣吞聲。且觀諸上訴人與被害人
和解書之記載，彼等係就上訴人被訴「強制性交」之案件為和解
，並非單純就「婚外性關係行為」和解，和解書中並提及被害人
同意不再追究因本案所衍生之一切民、刑事責任，及願寬宥上訴
人之行為，向檢察官及法官求情，並願為一切有利於上訴人刑事
責任減輕之行為等語，即並未陳明被害人就本件告訴有何誤會不
實之情，則上訴人與被害人為此和解，非但不能保住名譽，甚至
不能脫免於強制性交罪責。足見上訴人辯解：伊係為顧及名譽，
而破財消災以求息事寧人，方與被害人和解云云，不僅不足採信
，且反足以證明上訴人畏罪心虛之情（原判決理由欄貳、三、(五)
），為其主要論據之一。然原審更審前曾為上訴人無罪之諭知，
係以上訴人除辯解上開各情外，上訴人並另辯稱：被害人於案發
後向伊要求賠償三百萬元，伊自認無錯而不應允，被害人於多次
協商後降為二百萬元，伊仍不應允，被害人最後降為一百萬元，
並威脅要至學校騷擾，伊與家人商量後為維護聲譽，以為可以花
錢了事，與其任由被害人騷擾，倒不如破財消災，始與被害人和
解等情。而上訴人於本案發生前後確在○○縣巿多所學校，擔任
足球社團指導老師或體育老師，上訴人配偶為○○某國小代理校
長等情，有聘書及服務證明書等可證，上訴人辯稱：伊為維護聲
譽及避免被害人之騷擾，以為可以花錢了事而與被害人和解，伊
並非畏罪而為和解等情，難認無據，該和解書尚不能為不利於上
訴人認定之依據（九十五年度上訴字第一二六號刑事判決理由欄
四、(六)），為其論斷之主要依據之一。而衡諸社會實況，上訴人
倘未為前揭犯行，其基於上開各情之考量，而與被害人達成和解
，於事理上是否絕無可能，尚非全無疑義。又稽諸原判決援引上
開和解書所記載之相關內容，即和解事由內載：「……茲就台灣
嘉義地方法院檢察署，甲方（即上訴人）『被訴』強制性交案件
，雙方達成以下和解事項：」；和解事項一、(二)內載：「若甲方
就本刑事案件於地檢署偵結後為不起訴處分時，甲方（即上訴人
）願意再給付乙方（即被害人）餘款五十萬元整。」；和解事項
二內載：「……『若』甲方（即上訴人）涉有刑事責任，乙（即
被害人）方亦願寬宥甲方（即上訴人）之行為……」（九十三年
度偵字第三四八０號卷第十四頁）等情，上訴人是否並未供承有
對被害人施用詐術，而違反被害人意願為性交之犯行？又被害人
如於和解書中陳明有誤會不實告訴等情事，因關涉被害人是否有
虛構事實之誣告犯行等情事，上訴人與被害人之和解書中未為相
關之記載，是否能據為不利於上訴人推論之依據，亦非全無疑義
，均仍待調查釐清論述說明。而上情與是否得以上訴人與被害人
事後和解，而執為不利於上訴人推論之依據，及是否得援引上開
和解書所載之內容，據為不利於上訴人認定之依據攸關，自應詳
予調查釐清論述說明。乃原審就上情未詳予調查研求，逕以上情
為不利於上訴人認定之依據，致上訴意旨得執上開各情據以指摘
，其查證未盡且理由欠備，遽行判決，尚有未合。上訴人上訴意
旨指摘原判決不當，尚非全無理由。按第三審法院應以第二審判
決所確認之事實為判決基礎，刑事訴訟法第三百九十四條第一項
前段定有明文。原判決上述之違背法令，影響於事實之確定，本
院無可據以為裁判，應將原判決撤銷，發回原審法院更為審判。
據上論結，應依刑事訴訟法第三百九十七條、第四百零一條，判
決如主文。
中    華    民    國  九十九  年    三    月   十一   日
                      最高法院刑事第一庭
                          審判長法官  董  明  霈
                                法官  林  茂  雄
                                法官  張  祺  祥
                                法官  林  秀  夫
                                法官  宋      祺
本件正本證明與原本無異
                                      書  記  官
中    華    民    國  九十九  年    三    月   十八   日
                                                    Ｍ

司法院資訊處製作；財團法人民間司法改革基金會備份。
